臺灣臺南地方法院民事判決　　　　　　100年度重訴字第112號
原　　　告　蔡淳斐
被　　　告　鄭蔡鳳容
上列當事人間請求拆屋還地事件，經本院於民國100年12月14日
言詞辯論終結，判決如下：
    主      文
被告應將坐落臺南市○區○○段二一八之三０地號土地上如附圖
所示面積三二八平方公尺建物拆除，並將該部分土地返還予原告
及其他共有人。
訴訟費用新臺幣壹拾壹萬陸仟捌佰肆拾捌元由被告負擔。
本判決於原告以新臺幣壹拾肆萬肆仟柒佰陸拾柒元供擔保後，得
假執行。但被告如以新臺幣肆拾萬肆仟佰元為原告預供擔保
後，得免為假執行。
    事實及理由
壹、程序事項：
一、按不變更訴訟標的，而補充或更正事實上或法律上之陳述者
    ，非為訴之變更或追加，民事訴訟法第256條定有明文。本
    件原告原訴之聲明為：「請求判決被告拆除其所有臺南市○
    區○○段3113建號房屋全部，並返還臺南市○區○○段218
    －30地號土地於原告、蔡碩徽、蔡碩展等三人」，嗣於本院
    審理中會同臺南市東南地政事務所到場勘驗測量，經臺南市
    東南地政事務所繪製土地複丈成果圖，故原告變更訴之聲明
    為：「被告應拆除如臺南市東南地政事務所民國100年11月7
    日土地複丈成果圖所示面積328平方公尺建物，並返還臺南
    市○區○○段218－30地號土地於原告、蔡碩徽、蔡碩展等
    三人」，核屬補充或更正事實上及法律上之陳述，應予准許
    。
二、被告受合法通知，無正當理由未於言詞辯論期日到場，核無
    民事訴訟法第386條所列各款情形，爰依原告之聲請，由其
    一造辯論而為判決。
貳、實體事項：
一、原告起訴主張：
  (一)原告之父蔡奇璋約於民國80年將其所有坐落臺南市○區○○
    段218－30地號、地目建、面積347平方公尺之土地（下稱系
    爭土地），提供予其母蔡鄭寶建築房屋（即臺南市○區○○
    段3113建號、門牌號碼臺南市○區○○街26號之房屋，下稱
    系爭房屋）出租，並約定出租系爭房屋所收取之租金須作為
    其母蔡鄭寶及其子蔡碩徽、蔡碩展、原告之生活費使用，不
    得挪作他用。嗣原告父親蔡奇璋於82年2月4日過世後，清查
    其資產債務，方知原告父親蔡奇璋負有對國泰人壽保險股份
    有限公司之貸款債務，金額為新臺幣70,000,000元，且其母
    親蔡鄭寶為該筆貸款之連帶保證人，因原告父親蔡奇璋之遺
    產稅金額龐大，處理困難，其母親蔡鄭寶恐其名下資產因擔
    任上開貸款之連帶保證人而受有拖累，危及自身及孫子蔡碩
    徽、蔡碩展、原告之生活甚鉅，遂將系爭房屋過戶於其長女
    即被告，由被告繼續出租系爭房屋，並將所得租金交付於其
    母親蔡鄭寶，以保其母親蔡鄭寶等四人生活無虞。
  (二)訴外人蔡鄭寶約於89、90年許罹患甲狀腺癌，因恐其時日無
    多，遂集原告及訴外人蔡碩徽、蔡碩展、蔡鳳畢（即蔡鄭寶
    之次女）、被告於家中，告知要求被告於其過世後將本應交
    付於訴外人蔡鄭寶之租金，轉而開始交付於原告，作為原告
    及訴外人蔡碩徽、蔡碩展三人之生活費使用。而訴外人蔡鄭
    寶於93年12月4日過世後，被告循前述保證，開始將出租系
    爭房屋所得租金交付原告，或由訴外人蔡鳳畢轉交原告。又
    因被告之後身體不適，原告亦代為處理系爭房屋租賃事宜，
    惟直至99年原告已數月未取得被告應交付之租金，經電話詢
    問被告，始知因被告個人債務問題，致系爭房屋及出租所得
    租金被查封扣押，被告無法繼續出租系爭房屋收取租金交付
    原告作生活費使用。
  (三)按稱使用借貸者，謂當事人一方以物交付他方，而約定他方
    於無償使用後返還其物之契約，民法第464條定有明文。原
    告之父蔡奇璋無償提供系爭土地予訴外人蔡鄭寶建屋出租使
    用，並約定訴外人蔡鄭寶須將收取之租金作為自身及訴外人
    蔡碩徽、蔡碩展、原告生活費使用，則訴外人蔡奇璋、蔡鄭
    寶間成立使用借貸契約。而訴外人蔡奇璋過世後，其妻王美
    文及子蔡碩徽、蔡碩展、原告繼承財產上之一切權利義務，
    是使用借貸契約存於訴外人王美文、蔡碩徽、蔡碩展、原告
    與蔡鄭寶間。其後，訴外人蔡鄭寶詳加告知被告關於訴外人
    蔡奇璋無償供系爭土地予其建屋出租，且約定租金使用方式
    後，經被告同意接受，始將系爭房屋過戶予被告，則訴外人
    王美文、蔡碩徽、蔡碩展、原告與被告間存有使用借貸契約
    。另於98年間，訴外人蔡碩徽、蔡碩展、原告與訴外人王美
    文因遺產管理結餘款成立和解，由訴外人蔡碩徽、蔡碩展、
    原告取得訴外人王美文系爭土地應有部分之所有權，使用借
    貸契約因而現存於訴外人蔡碩徽、蔡碩展、原告與被告間。
  (四)按借用人應依約定方法，使用借用物；借用人違反約定或依
    物之性質而定之方法使用借用物，或未經貸與人同意允許第
    三人使用者，貸與人得終止契約，民法第467條第1項前段、
    第472條第2款分別定有明文。被告因其個人債務問題，致無
    法將出租系爭房屋所收取之租金交付原告，業已無法遵守租
    金使用方式之約定，原告爰依民法第472條第2款終止與被告
    間之使用借貸契約，被告應拆除系爭房屋全部並返還系爭土
    地於訴外人蔡碩徽、蔡碩展、原告。
  (五)為此聲明：1.被告應拆除如臺南市東南地政事務所100年11
    月7日土地複丈成果圖所示面積328平方公尺建物，並返還臺
    南市○區○○段218－30地號土地於原告、蔡碩徽、蔡碩展
    等三人；2.訴訟費用由被告負擔；3.原告願供擔保請准宣告
    假執行。
二、被告未於言詞辯論期日到場，亦未提出準備書狀作何聲明或
    陳述。
三、本院得心證之理由：按所有人對於無權占有或侵奪其物所有
    權者，得請求返還之，對於妨害其所有權者，得請求除去之
    ，有妨害其所有權之虞者，得請求防止之，民法第767條定
    有明文。原告主張其為系爭土地所有權人之一，且系爭土地
    上有被告所有如附圖所示面積328平方公尺之房屋坐落其上
    ，業據其提出土地登記第二類謄本影本、建物登記第二類謄
    本影本為證，並經本院會同臺南市東南地政事務所到場勘驗
    測量屬實，有勘驗筆錄及複丈成果圖附卷可稽，堪信為真實
    ，而被告未於言詞辯論期日到場爭執，亦未提出任何書狀作
    有利於己之陳述，是被告未能舉證證明其有占有使用系爭土
    地之正當權源，揆諸上開規定，原告本於所有權人之物上請
    求權，請求被告將系爭土地上之建物拆除，並將土地返還原
    告及其他共有人，為有理由，應予准許。
四、按訴訟費用，由敗訴之當事人負擔；法院為終局判決時，應
    依職權為訴訟費用之裁判，民事訴訟法第78條及第87條第1
    項分別定有明文。經核本件訴訟費用為116,848元（即第一
    審裁判費112,848元、複丈費4,000元），應由敗訴之被告負
    擔，爰確定如主文第2項所示。又原告聲明願供擔保聲請宣
    告假執行，核無不合，爰依民事訴訟法第390條第2項酌定相
    當擔保金，宣告假執行；並依職權命被告預供擔保，免為假
    執行。
五、結論，本件原告之訴為有理由，依民事訴訟法第385條第1項
    前段、第78條、第87條第1項、第390條第2項、第392條第2
    項，判決如主文。
中    華    民    國   100    年    12    月    28    日
                  民事第二庭    法  官   黃莉莉
以上正本係照原本作成。
如對本判決上訴，須於判決送達後20日內向本院提出上訴狀。如
委任律師提起上訴者，應一併繳納上訴審裁判費。
中    華    民    國   100    年    12    月    29    日
                                書記官   王慧萍